【裁判字號】    95,交聲,810
【裁判日期】    951229
【裁判案由】    聲明異議
【裁判全文】
臺灣臺南地方法院交通事件裁定         95年度交聲字第810號
原處分機關  交通部公路總局嘉義區監理所麻豆監理站
異議人即受
處分人      甲○○
上列受處分人因違反道路交通管理處罰條例案件，對於交通部公
路總局嘉義區監理所麻豆監理站民國95年7月19日所為之裁決處
分（處分案號：麻監裁罰字第裁75-ZDC040303號）聲明異議，本
院裁定如下：
    主  文
原處分撤銷。
甲○○汽車駕駛人駕駛汽車行駛於高速公路，不依規定保持行車
安全距離，處罰鍰新臺幣參仟元，並記違規點數壹點。
    理  由
一、原處分意旨略以：異議人即受處分人甲○○（下稱異議人）
    所有之車牌號碼2387-NU號自用小客車，經人駕駛於民國（
    下同）95年6月14日上午8點52分許，行經國道1號北上272.8
    公里處時，未保持行車安全距離。經內政部警政署國道公路
    警察局第四分局員警予以製單舉發，嗣原處分機關即交通部
    公路總局嘉義區監理所麻豆監理站，以異議人之違規事實明
    確，乃依道路交通管理處罰條例（下稱處罰條例）第33條第
    1項之規定，裁處異議人罰鍰新臺幣（下同）3000元等語。
二、聲明異議意旨略以：異議人雖不否認有於95年6月4日駕駛
    387-NU號自小客車於國道1號北上272.8公里處，未保持行車
    安全距離而遭採證舉發之違規事實，且願意接受處罰。然異
    議人違規時間係在修正法規正式實施之前（95年7月1日），
    因原處分機關裁決日遲延，致異議人喪失吊扣駕照之選擇，
    請貴院准予異議人易處吊扣等語。
三、按汽車行駛於高速公路，不遵使用限制、禁止、行車管制及
    管理事項之管制規則而有行車速度超過規定之最高速限者，
    處汽車駕駛人3000元以上6000元以下罰鍰；並記違規點數1
    點，管理處罰條例第33條第1項第1款及第63條第1項第1款，
    分別定有明文。
四、本院審酌：
  (一)按道路交通管理處罰條例對違規行為之處罰，依其情節輕重
    ，本有罰鍰、吊扣、吊銷駕駛執照等各種處分。而依修正前
    之管理處罰條例第65條第1項第3款之立法意旨以觀，其中所
    謂「吊扣駕駛執照」或「吊銷駕駛執照」之處分，均係在「
    汽車所有人、駕駛人違反本條例，經主管機關裁決後逾二十
    日未向管轄地方法院聲明異議，或其聲明異議經法院裁定確
    定，而不依裁決或裁定繳納罰鍰或不繳送汽車牌照、駕駛執
    照」時，始循序進行之「易處處分」，本即含有極為明顯之
    加重處罰性質。即「罰鍰不繳」者，始按其罰鍰數額，易處
    「吊扣」駕駛執照；仍「不按期限繳送駕駛執照者」，始「
    吊銷」其駕駛執照。是所謂「吊扣」、「吊銷」，均係在違
    規後不繳納罰鍰之情形下，依序而有「吊扣」、「吊銷」之
    處分，從而，「吊扣」、「吊銷」等處分均較「罰鍰」為重
    ，不言可喻。
  (二)又該條之立法，因係就「不繳罰鍰」之行為予以易科，惟是
    否繳納罰鍰，本屬行政罰之執行範疇，與當事人原應受交通
    違規行為之處罰並不直接相關，祇因行為人事後未繳納罰鍰
    ，即逕因「易處」之結果，變更為違反道路交通管理處罰條
    例所規定之「吊扣」或「吊銷」駕駛執照之加重處罰，無異
    將行政罰之執行部分，與違反道路交通管理處罰條例違規行
    為之實體處罰予以混淆，致久為民眾所詬病，從而上開之修
    法乃將易處「吊扣」、「吊銷」等規定均予刪除，而將第65
    條第1項第3款修正為：「罰鍰不繳納者，依法移送強制執行
    」，此參酌該條之修正理由即明。是比較新舊法輕重之結果
    ，有關「汽車駕駛人，行車速度，超過規定之最高時速」之
    處罰，自應以修正後之「新法」較修正前之「舊法」為輕。
    而依行政罰法第5條明定：「行為後法律或自治條例有變更
    者，適用行政機關最初裁處時之法律或自治條例。但裁處前
    之法律或自治條例有利於受處罰者，適用最有利於受處罰者
    之規定」，從而，有關行車超速之處罰，於此新舊法比較適
    用之場合，即應論以修正後之「新法」處罰，亦屬法理之必
    然。
  (三)另所謂法律輕重之比較，係依法律整體規定所為之形式觀察
    ，並不因受處分人片面之主觀認知不同而有異。換言之，縱
    行為人依其個人之特殊理由，或認為寧可易科「吊扣」或「
    吊銷」執照，較繳納罰鍰更為有利，亦不得逕予要求免予繳
    納罰鍰而更換為易科「吊扣」或「吊銷」駕駛執照。蓋易處
    「吊扣」、「吊銷」汽車駕駛執照之處分，本即係受處分人
    「不依裁決或裁定繳納罰鍰或不繳送汽車牌照、駕駛執照者
    」所生之加重處罰，係立法機關授權裁決機關於一定之原因
    與條件下，得依職權之裁量事項，屬於裁決機關之權限，並
    非異議人於違反道路交通管理處罰條例第33條第1項第2款後
    ，得以自由選擇違反之法律效果，尤不得與新舊法輕重之比
    較適用混為一談，亦併此敘明。
  (四)本件異議人於95年6月17日17時21分許，駕駛車牌號碼2387-
    NU號自用小客車，行經國道1號北上272.8公里處時，未保持
    行車安全距離，為為警拍照存證逕行舉發後，由原處分機關
    於同年7月19日裁處異議人罰鍰3000元等情，有內政部警政
    署國道公路警察局公警局交字第ZDC040303號舉發違反道路
    交通管理事件通知單、交通部公路總局嘉義區監理所麻豆監
    理站違反道路交通管理事件麻監裁罰字第裁75-ZDC040303號
    裁決書各一紙在卷可稽。是本件異議人之違規行為既係在95
    年6月14日，裁決機關於同年7月19日依修正施行後之道路交
    通管理處罰條例第33條第1項、第65條第3款規定，裁處異議
    人罰鍰3000元，逾期不繳納，則依法送強制執行，於法本無
    不合。惟查，交通法庭認為聲明異議有理由或聲明異議雖無
    理由而原處分不當或違法者，應以裁定將原處分經聲明異議
    部分撤銷，並自為裁定，此道路交通案件處理辦法第20條前
    段定有明文。原處分機關就異議人之違規行為，裁處罰鍰，
    綜上所述，本非無見。惟按汽車駕駛人，有違反道路交通管
    理處罰條例第33條之情形者，除應依該條所規定之罰鍰處罰
    外，並予以計違規點數1點，修正前後之道路交通管理處罰
    條例第63條第1項第1款定有明文。本件異議人所違反者，既
    係道路交通管理處罰條例第33條第1項第2款，原處分機關於
    為裁決時，即應於科處罰鍰外，尚應併記違規點數1點，始
    符規定，且上開記點之處罰，係屬強制規定，無從減免，惟
    原處分機關僅科處罰鍰，漏未於處罰主文欄上併記異議人違
    規點數1點，自亦難認允洽，另其裁決書之舉發事實欄項內
    僅記載「不依規定保持行車安全距離」卻漏未記載「汽車行
    駛行駛於高速公路，而不遵守管制之規定」，亦有未洽。是
    異議人之異議雖無理由，惟原處分亦有上述瑕疵，自亦無可
    維持，故應由本院裁定將原處分撤銷，適用原處分機關裁決
    時即現行之道路交通管理處罰條例第33條第1項第2款、第63
    條第1項第1款，並審酌上開違規情節之輕重，另為異議人如
    主文第2項所示之諭知，以資適法。
五、據上論斷，應依道路交通案件處理辦法第20條前段，裁定如
    主文。
中    華    民    國    95    年    12    月    29    日
                          交通法庭法  官  蔡直青
以上正本證明與原本無異。
如不服本裁定，應於收受送達後5日內向本院提出抗告狀。（應
附繕本）
                                  書記官  劉鴻瑛
中    華    民    國    96    年    1     月    4     日


司法院資訊處製作；財團法人民間司法改革基金會備份。
